【裁判字號】    99,訴,31
【裁判日期】    990827
【裁判案由】    傷害致死
【裁判全文】
臺灣新竹地方法院刑事判決                99年度訴字第31號
公  訴  人  臺灣新竹地方法院檢察署檢察官
被      告  甲○○
選任辯護人  財團法人法律扶助基金會許麗美律師
上列被告因傷害致死案件，經檢察官提起公訴（98年度偵字第
5382、5602號），本院判決如下︰
    主  文
甲○○犯傷害致人於死罪，處有期徒刑柒年肆月。
    事  實
一、甲○○與劉蘭係男女朋友關係，於民國98年2、3月間起，
    同居在甲○○所承租位於新竹縣橫山鄉○○街27巷1號P室套
    房，二人間具有家庭暴力防治法第3條第2款所定之家庭成員
    關係。98年6月18日晚上9時許，在甲○○上開租屋處之床上
    ，劉蘭因見甲○○之行動電話內有其前女友之照片，遂質
    疑甲○○仍與前女友交往，而與正在床上睡覺之甲○○發生
    口角爭執，並持床頭邊之衛生紙盒起身丟擲甲○○，經甲○
    ○解釋後仍不為劉蘭所接受，仍持續與甲○○爭吵，甲○
    ○見狀，遂起身欲離開該處而返回其位於新竹縣關西鎮店子
    岡15號之住處，因遭劉蘭阻止，而心生不滿，其主觀上雖
    無致劉蘭死亡之故意，然其為思慮健全之人，在客觀上應
    可預見兩人所站立之處係彈簧床墊，質地柔軟具有一定之彈
    性，且劉蘭背後即係堅硬之水泥牆壁，此時若出拳揮擊他
    人，極可能造成對方重心不穩往後仰，頭部撞擊牆壁致生死
    亡之結果，竟仍基於傷害之犯意，以左手朝劉蘭下巴部位
    揮擊1拳，致劉蘭後腦碰撞床頭之水泥牆壁而昏迷，並受
    有頭部外傷合併顱內出血及嚴重腦挫傷之傷害，甲○○見狀
    ，為劉蘭實施CPR心肺復甦術，劉蘭清醒後隨即嘔吐並
    再次昏迷失去意識，甲○○遂於同日晚上9時53分許，以其
    所使用之門號0000000000號行動電話撥打其友人黎萬意所使
    用之門號0000000000號行動電話，請求黎萬意前來協助將劉
    蘭送醫，並於同日晚上10時25分許，將劉蘭送往東元綜
    合醫院急救，經緊急實施顱骨切除手術後，因病況危急，於
    翌日（即98年6月19日凌晨3時53分許）轉送長庚醫療財團法
    人林口長庚紀念醫院救治，於98年6月19日上午7時30分許，
    因硬腦膜下出血術後、腦幹壓迫病危而自動出院，延至同日
    中午約12時許，仍因頭部外傷、硬膜下腔出血、腦疝、腦幹
    死、中樞衰竭而不治死亡。
二、案經劉蘭之父乙○○訴由新竹縣政府警察局橫山分局報請
    台灣新竹地方法院檢察署檢察官偵查起訴。
    理  由
壹、程序部分：
    按被告以外之人於審判外之言詞或書面陳述，除法律另有規
    定者外，不得作為證據，刑事訴訟法第159條第1項固有明文
    規定。又被告以外之人於審判外之陳述，雖不符刑事訴訟法
    第159條之1至之4之規定，惟經當事人於審判程序同意作為
    證據，法院審酌該言詞陳述或書面陳述作成時之情況，認為
    適當者，亦得為證據，復為同法第159條之5第1項所明定。
    本案證人劉仁財警詢時之陳述及證人黎萬意、乙○○警詢、
    偵查中之陳述暨證人廖月春偵查中之陳述，業經檢察官、被
    告、辯護人同意援引作為證據，本院審酌後亦認為適當，故
    其等於審判外之陳述，自得作為本案之證據。另本案認定事
    實所引用之文書證據，並無證據證明係公務員違背法定程序
    所取得，亦無刑事訴訟法第159條之4之顯有不可信之情況與
    不得作為證據之情形，自應認有證據能力，此合先敘明。
貳、實體部分：
一、被告甲○○對於前揭時間、地點，與被害人劉蘭發生爭執
    ，而基於傷害人身體之故意，以拳頭揮擊站立在床上之被害
    人下巴1拳，致被害人後腦撞擊牆壁，而造成被害人死亡之
    結果等事實，於98年7月1日警詢時、98年7月15日偵查中及
    本院行準備程序、審理時已坦承不諱（見相驗卷第110至117
    、155、156頁，訴字第31號卷第13頁反面、第30頁），核與
    證人即協助被告將被害人送醫之被告友人黎萬意於警詢、偵
    查中證述：98年6月18日晚上在卡拉OK店接到被告電話，要
    伊過去幫忙將被害人抬上車送醫，被告有提到與被害人有爭
    吵，被害人有打被告，被告有還手，被害人的頭有撞到，被
    害人昏迷等情節大致相符（見相驗卷第11至14、64至67、77
    至79頁），並經證人即黎萬意之母廖月春於偵查中證述：98
    年6月18日，其子即證人黎萬意有回撥電話予伊，告以因被
    告與被害人在吵架，要送被害人去醫院等語綦詳（見相驗卷
    第125、126頁），又被害人下巴因遭被告以拳頭毆擊，致其
    頭部後仰撞擊牆壁，而受有頭部外傷、枕頂部皮下出血，造
    成左側硬膜下腔出血、右海馬迴吻端挫傷，引起腦幹疝脫壓
    迫、腦幹死、中樞衰竭而死亡等情，除據證人即被害人之兄
    劉仁財於警詢中、證人即被害人之父乙○○於偵查中指訴歷
    歷（見相驗卷第15至17、27、28、101、102頁，偵字第5382
    號卷第66頁），並經台灣新竹地方法院檢察署檢察官督同法
    醫相驗明確，此有林口長庚紀念醫院診斷證明書、東元綜合
    醫院乙種診斷證明書、東元綜合醫院急診病歷、急診護理評
    估表、護理紀錄單、出院病歷摘要、轉診單（轉出）、林口
    長庚紀念醫院病歷資料、勘驗筆錄、臺灣新竹地方法院檢察
    署相驗屍體證明書、法醫檢驗報告書及法務部法醫研究所98
    年8月6日法醫理字第0980003295號函暨其所附（98）醫剖字
    第0981101771號解剖報告書、（98）醫鑑字第0981101820號
    鑑定報告書等存卷可稽（見相驗卷第18、19、26、35至62、
    100、103、128至135頁，偵字第5602號卷第8至18頁），被
    告自白應與事實相符，足堪作為認定事實之證據。
二、按刑法上之加重結果犯，以行為人對於加重結果之發生有預
    見之可能，能預見而不預見者為要件；刑法第277條第2項前
    段之傷害致死罪，係對於犯普通傷害罪致發生死亡結果所規
    定之加重結果犯，依同法第17條之規定，以行為人能預見其
    重傷害結果之發生而不預見為要件，而此所謂能預見自亦指
    客觀情形而言，與加害人本身主觀上有無預見之情形不同，
    倘加害人主觀上已有預見，而結果之發生又不違背其本意時
    ，則屬刑法第13條第2項所規定間接故意之範疇，無復論以
    加重結果犯之餘地（最高法院90年度台上字第6092號判決亦
    同此見解）。經查：
(一)、被告與被害人係男女朋友關係，於案發時交往2年餘，時間
    非短，應有一定之感情基礎，平日雖有口角爭執，固據證人
    黎萬意於警詢、偵查中結證明確，惟參以證人黎萬意亦證稱
    ：被害人與被告吵架後，都是分分合合，只要吵架，被害人
    就會傳簡訊給伊，但是他們經常吵完後馬上就和好等語（見
    相驗卷第66、78頁），此並有被害人傳送予證人黎萬意之簡
    訊內容在卷為憑（見相驗卷第81至94頁），而本案係肇因於
    被害人懷疑被告仍與其前女友交往而生齟齬，被告於爭吵過
    程中出手毆擊被害人1拳，實難認其主觀上已預見被害人將
    因其毆打之行為而死亡，而該死亡之結果並無違背被告之本
    意，是被告係基於普通傷害之犯意，出拳毆擊被害人等情，
    堪可認定。
(二)、被告雖基於普通傷害之故意，然參以案發時被害人係站立在
    柔軟具有彈性之彈簧床上，身後即係堅硬之水泥牆壁，除據
    被告供承甚明（見訴字第31號卷第30頁），並有現場照片在
    卷為憑（見相驗卷第121、122頁），查人之腦部係為神經中
    樞，位於頭頂顱骨之內，乃人體中主管知覺、呼吸及運動之
    重要器官，而徵諸該處係被告租屋處，被告對於該處之擺設
    、被害人所在位置之四周環境知之甚詳，並參酌其智識程度
    、社會經驗及常人之通念，兩造已因口角爭執衍生肢體衝突
    ，被告情緒勢必處於激動之狀態，於出拳毆擊被害人時應有
    一定之力道，此極易使站立在柔軟床墊上之被害人重心不穩
    後仰，導致其頭部撞擊身後之水泥牆面，因而受有頭部外傷
    合併顱內出血及嚴重腦挫傷等傷害，雖經送醫急救仍不治死
    亡，是被告對於出拳毆擊被害人可能引起被害人後仰致頭部
    撞擊牆壁而死亡之結果，客觀上自有預見可能，且被告傷害
    被害人之行為，與被害人之死亡結果間，自有相當因果關係
    ，洵堪認定。
三、此外，並有現場照片、被告繪製之現場圖、被告與被害人於
    98年6月18日晚上8時12分許、同日晚上8時13分許合照之照
    片、劉蘭意外死亡案現場查訪報告暨其所拍攝之現場照片
    、履勘現場筆錄、門號0000000000、0000000000號行動電話
    中華電信資料查詢、通聯紀錄、新竹縣政府警察局98年7月7
    日竹縣警鑑字第0983006621號函暨其所附橫山分局衡村所轄
    劉蘭死亡案勘察報告、新竹縣政府警察局橫山分局扣押筆
    錄、扣押物品目錄表等存卷可查（見相驗卷第20至25、34、
    63、68至75、96至98、106至109、118至120、136至152頁，
    偵字第5382號卷第30至37、52至60頁）。綜核上情，本案事
    證明確，被告傷害致死犯行堪以認定，應予依法論科。
四、核被告甲○○所為，係犯刑法第277條第2項前段之傷害致死
    罪。又被告於案發時與被害人係有同居關係之男女朋友，業
    據其供明在卷（見相驗卷第30頁，訴字第31號卷第30頁），
    屬家庭暴力防治法第3條第2款之家庭成員，被告就前揭傷害
    致死犯行部分，亦屬家庭暴力防治法第2條第2款規定之家庭
    暴力罪，惟因家庭暴力防治法之上開條文並無罰則規定，是
    以該部分犯行仍應依刑法所規定之罪予以論罪科刑，附此敘
    明。爰審酌被告不思以理性和平之方式與被害人溝通處理其
    與被害人之感情問題，率爾動手出拳毆打被害人，情緒控制
    力欠佳，而被害人之家屬亦因突失至親而悲痛莫名，迄今仍
    未予賠償被害人家屬，實值非難，且於為警查獲時未能即刻
    坦承犯行，反供述係被害人自行跌倒云云（見相驗卷第4頁
    ），顯見其未能即時深切反省而坦認過錯，惟念及其將被害
    人送醫時，尚能向醫護人員告知係因與被害人發生爭吵時，
    被害人後腦撞到牆壁等語，此觀東元綜合醫院急診護理評估
    表主訴欄及護理紀錄單之記載可見一斑（見相驗卷第37、38
    頁），上舉於醫護人員對於被害人施以救護時仍有助益，堪
    認其亦甚掛心被害人受傷及救治情形，犯後終能知所悔悟而
    向檢、警自白犯行，其本性難認惡劣，且前無任何犯罪紀錄
    ，此有台灣高等法院被告前案紀錄表及台灣新竹地方法院檢
    察署刑案資料查註紀錄表等附卷可考，素行尚稱良好，辯護
    人亦於本院審理時表示被告願將其所有之土地、房屋過戶予
    被害人家屬，所餘之貸款則由被告繼續償還等語，並提出新
    竹縣竹北地政事務所土地、建物所有權狀供參（見訴字第31
    號卷第31頁反面，第33、34頁），並衡酌其學歷為國中畢業
    ，為臨時工，月薪約新臺幣45,000元，經濟情況尚可等一切
    情狀，量處如主文所示之刑。
五、扣案之LG廠牌行動電話1只，雖係被告所有，惟係被告為證
    明係被害人窺見該行動電話內存有其前女友之照片而與之發
    生爭吵所提出，業據其供明在卷（見相驗卷第112頁），尚
    與被告前揭傷害致死犯行無涉，爰不為沒收之諭知，附此敘
    明之。
據上論斷，應依刑事訴訟法第299條第1項前段，刑法第277條第2
項前段，判決如主文。
本案經檢察官陳建文到庭執行職務
中    華    民    國    99    年     8     月    27   日
                  刑事第五庭審判長法  官  黃惠玲
                                  法  官  林佑珊
                                  法  官  蔡欣怡
如不服本判決應於收受本判決後10日內向本院提出上訴書狀，上
訴書狀應敘述具體理由。上訴書狀未敘述上訴理由者，應於上訴
期間屆滿後20日內補提理由書狀於本院 (均須按他造當事人之人
數附繕本 )「切勿逕送上級法院」。
以上正本證明與原本無異。
中    華    民    國    99    年    8     月    27    日
                                  書記官  曾柏方
附錄本案論罪科刑法條全文：
刑法第277條
傷害人之身體或健康者，處三年以下有期徒刑、拘役或一千元以
下罰金。
犯前項之罪因而致人於死者，處無期徒刑或七年以上有期徒刑；
致重傷者，處三年以上十年以下有期徒刑。

司法院資訊處製作；財團法人民間司法改革基金會備份。
